臺灣嘉義地方法院民事判決　　　　　　100年度家訴字第183號
原　　　告　陳守紀
被　　　告　黃梓庭
上列當事人間夫妻剩餘財產分配等事件，本院於民國100年12月7
日言詞辯論終結，判決如下：
    主      文
原告之訴及假執行之聲請均駁回。
訴訟費用由原告負擔。
    事實及理由
一、按訴狀送達後，原告雖不得將原訴變更或追加他訴。但擴張
    或減縮應受判決事項之聲明者無礙，民事訴訟法255條但書
    第1項第3款定有明文。原告訴之聲明第2項原請求：「被告
    應將原告所有借名登記於被告名下車號1758-MG自用小貨車
    交還原告；如無法交付，應給付原告新台幣（下同）425,
    000 元及自起訴狀繕本送達翌日起至清償日止，按年息百分
    之5計算之利息。」嗣於本院100年11月6日言詞辯論時當庭
    減縮訴之聲明第2項為：「被告應給付原告307,000元及自起
    訴狀繕本送達翌日起至清償日止，按年息百分之5計算之利
    息。」核屬減縮應受判決事項之聲明，揆諸前開條文規定，
    應予准許。
二、原告起訴主張：
(一)、兩造於民國96年3月17日結婚，育有未成年子女陳尹涵，嗣
    於99年9月13日協議離婚，兩造自結婚以來，原告所賺取金
    錢及家中金錢多由被告管理，然被告常有浪費金錢情事，管
    理原告之金錢顯有不當，經常只進不出，在婚姻存續期間要
    求原告每月固定給付4萬元（原告之薪資，以現金支付），
    原告另於97年7月8日、98年1月8日、98年1月8日各以現金2
    萬1千元、2萬5千元、2萬5千元共計7萬1千元匯款予被告。
    又原告所有原登記於陳淑貞名下之車號1758-MG自用小貨車
    （以下簡稱「系爭車輛」），經陳淑貞簽立轉讓契約書予原
    告，原告再借名登記於被告名下，詎料，被告口頭告知原告
    要出售上開車輛，經原告制止，被告仍擅自將上開車輛出售
    予第三人，所得款項由被告侵吞入己，損害原告之權益。
(二)、兩造自96年3月17日結婚，共同生活近三年六月，乃簽立離
    婚協議書，婚後並未就夫妻財產制為特別約定，按法定財產
    制關係消滅時，夫或妻之婚後財產，扣除婚姻關係存續中所
    負債務後，如有剩餘，其雙方剩餘財產之差額，應平均分配
    ，民法第1030條之1定有明文，原告爰依上開法律規定，請
    求被告給付71,000元。
(三)、系爭車輛原告純粹係借名登記在被告名下，管理、使用、處
    分權乃屬於原告，性質與委任契約類同，應類推適用委任關
    係終止、消滅之規定，又當事人之任何一方，得隨時終止委
    任契約，民法第549條第1項定有明文，原告以本件起訴狀繕
    本之送達於被告，作為終止雙方借名登記之意思表示，並類
    推適用民法第541條之規定，及爰引民法第179條不當得利之
    規定，請求被告返還上開車輛出售所得價金415,000元，扣
    除修理費108,000元後之307,000元。
(四)、對被告答辯所為之陳述：兩造結婚後原告並非沒有工作，每
    次領薪水也都交給被告，當初買車的8萬元也是原告母親匯
    給被告，並非被告實際出資，賣車剩餘的錢在被告帳戶裡，
    被告理應返還。
(五)、並聲明：１、被告應給付原告71,000元，及自起訴狀繕本送
    達之翌日起至清償日止，按年息百分之五計算之利息；２、
    被告應給付原告307,000元，及自起訴狀繕本送達之翌日起
    至清償日止，按年息百分之五計算之利息；３、訴訟費用由
    被告負擔；４、原告願供擔保，請准宣告假執行。
三、被告則以下列等語資為抗辯，並聲明：１、原告之訴駁回；
    ２、訴訟費用由原告負擔。
(一)、兩造離婚協議書明確約定放棄剩餘財產分配請求權之意旨，
    原告主張被告應給付剩餘財產差額71,000元，顯乏依據。且
    原告前交付與被告之金錢，均已供作家庭生活開銷，並無剩
    餘，如何會有剩餘財產差額存在。
(二)、系爭車輛原登記在原告前妻陳淑貞名下，96年間因積欠車貸
    未繳，車輛被拖走，96年10月1日原告母親賴錦雲才匯款8萬
    元給被告，用以繳納系爭車輛剩下的三期貸款及一些費用，
    之後車子過戶到被告名下。系爭車輛復於97年4月2日失竊，
    尋獲後進廠修理，原告於97年4月17日來電告知修理費10 萬
    8千元（修車費10萬元，拖吊費8000元）無法支付，要求被
    告幫忙，也說自己已經找中古車行估價，但只估價40萬元，
    嗣後是原告答應被告以41萬5千元出售，中古車行開了一張
    11萬的票幫原告付清修理費，之後車子是由原告開回住處，
    把車上的貨卸下後再交給被告去兌現，兌現後存到被告之帳
    戶，但因從兩造結婚後，原告沒有給被告生活費用，生活費
    用均是跟被告母親索討，故被告從這30萬元中陸續還母親約
    28萬元，剩下的做為生活費用掉，並無所謂的不當得利。
四、兩造不爭執之事實：
(一)、兩造於96年3月17日結婚，育有未成年子女陳尹涵，嗣於99
    年9月13日協議離婚，並簽訂離婚協議書（見本院卷第30 頁
    ）。
(二)、系爭車輛登記於被告名下，於97年4月間失竊，尋獲後進廠
    修理，修理費及拖吊費計108,000元，後以41萬5千元出售中
    古車行，所得部分價金用以支付修理費用。
(三)、原告於97年7月8日、98年1月8日、98年1月8日各匯款2萬1千
    元、2萬5千元、2萬5千元共計7萬1千元匯款予被告。
五、得心證之理由：
(一)、按夫妻未以契約訂立夫妻財產制者，除本法另有規定外，以
    法定財產制，為其夫妻財產制；法定財產制關係消滅時，夫
    或妻現存之婚後財產，扣除婚姻關係存續中所負債務後，如
    有剩餘，其雙方剩餘財產之差額，應平均分配，但因繼承或
    其他無償取得之財產及慰撫金不在此限，民法第1005條、第
    1030條之l第1項固有明文。惟兩造於99年9月13日協議離婚
    時，離婚協議書第一點第(二)項載明：「財產之歸屬：自離婚
    日起始，男方：陳守紀、女方：黃梓庭應各自負責起名下財
    產及負債，不得要求他（誤載為「其」）方共同享有及擔當
    。」等語，顯然兩造協議離婚之條件，已包含互相拋棄剩餘
    財產差額請求權之意。
(二)、再者，原告主張匯予被告之71,000元，固為被告所不否認，
    然抗辯已供作家庭生活開支而花用殆盡。按，所謂「剩餘財
    產差額」應以法定財產制關係消滅時（即兩造離婚時），夫
    或妻「現存」之婚後財產，扣除婚姻關係存續中所負債務計
    算之，原告主張之上開匯款既無法證明現仍存在，又如何作
    為計算剩餘財產差額之基礎？是原告本於剩餘財產差額分配
    請求權請求被告給付71,000元部分，顯乏依據，應予駁回。
(三)、按當事人主張有利於己之事實者，就其事實有舉證之責任，
    民事訴訟法第277條定有明文。次按民事訴訟如係由原告主
    張權利者，應先由原告負舉證之責，若原告先不能舉證，以
    證實自己主張之事實為真實，則被告就其抗辯事實即令不能
    舉證，或其所舉證據尚有疵累，亦應駁回原告之請求，最高
    法院17年上字第917號判例闡述甚詳。原告主張系爭車輛乃
    借名登記在被告名下，被告無處分權，卻私下出售系爭車輛
    獲得價款乙節，為被告所否認，且以前詞置辯，並提出失車
    案件基本資料詳細畫面報表、匯豐員林廠維修工作單、結帳
    清單等件為證。查，被告若係於97年間即盜賣原告借名登記
    之系爭車輛，則原告何以迄100年10月21日始提起本件訴訟
    請求？又何以於前開離婚協議時為拋棄剩餘財產差額分配請
    求權之約定？原告主張系爭車輛乃在其不知情之狀況下為被
    告擅自出售乙節，自難採信。再按，民法第179條規定不當
    得利之成立要件，必須無法律上之原因而受利益，致他人受
    損害，且該受利益與受損害之間有因果關係存在。從而因給
    付而受利益者，倘該給付係依有效成立之債權契約而為之，
    其受利益即具有法律上之原因，自不生不當得利問題（最高
    法院89年度臺上字第288號判決要旨參照）。系爭車輛登記
    在被告名下，此為兩造所不爭執，被告出售車輛乃本於買賣
    契約獲得價金，豈可謂無法律上之原因而獲利益？準此，原
    告基於不當得利返還請求權向被告請求返還上開汽車出售價
    款，更顯無據。
(四)、綜上所述，原告本於剩餘財產差額分配請求權及不當得利之
    法律關係，請求被告分別給付71,000元、307,000元及自起
    訴狀繕本送達翌日起至清償日止，按年息百分之5計算之利
    息，為無理由，應予駁回。原告之訴既經駁回，其假執行之
    聲請亦失所附麗，應並予駁回。
六、本件判決基礎已臻明確，兩造其餘攻擊防禦方法，及原告於
    兩造婚姻關係存續中是否給付家庭生活費用、原告是否積欠
    被告子女扶養費5萬元未清償等事項，於判決結果無影響，
    爰不予一一論列，附此敘明。
七、據上論結，本件原告之訴為無理由，依民事訴訟法第78條，
    判決如主文。
中    華    民    國  100    年    12    月    14    日
                  家事庭      法  官  洪嘉蘭
以上正本係照原本作成。
如對本判決上訴，須於判決送達後20日之不變期間內，向本院提
出上訴狀。如委任律師提起上訴者，應一併繳納上訴審裁判費。
中    華    民    國  100    年    12    月    14    日
                              書記官  許家瑜